ACORDAO-COMPLETO-2438693

ACÓRDÃO 8502/2021 ATA 18/2021 - PRIMEIRA CÂMARA

VISTOS, relatados e discutidos estes autos de tomada de contas especial instaurada pela Secretaria Executiva do Ministério do Turismo (MTur) , em desfavor da Associação Sergipana de Blocos de Trio (ASBT) e do Sr. Lourival Mendes de Oliveira Neto, presidente da ASBT, relativamente ao  convênio Siconv 704042, celebrado com essa associação, o qual teve por objeto o incentivo ao turismo por meio do apoio ao projeto intitulado "São Pedro do Cumbe 2009", realizado no município de Cumbe/SE.
ACORDAM os ministros do Tribunal de Contas da União, reunidos em sessão da 1ª Câmara, diante das razões expostas pelo relator, em:
9.1.  rejeitar as alegações de defesa apresentadas pela Associação Sergipana de Blocos de Trio (ASBT) e pelo Sr. Lourival Mendes de Oliveira Neto;
9.2. considerar revel a empresa J. V. Prestações de Serviços e Produções Ltda.;
9.3. julgar irregulares as contas do Sr. Lourival Mendes de Oliveira Neto e da Associação Sergipana de Blocos de Trio (ASBT) , com fundamento nos artigos 1º, I, 16, III, alínea "c", 19, caput, e 23, III, "c", da Lei 8.443/1992, e condená-los, solidariamente com a empresa J. V. Prestações de Serviços e Produções Ltda., ao pagamento das quantias conforme quadros a seguir, atualizada monetariamente e acrescida de juros de mora, calculados a partir das respectivas datas, até a data do efetivo recolhimento, fixando-lhes o prazo de 15 (quinze dias) , a contar da notificação, para que comprovem, perante o Tribunal, o recolhimento do débito ao Tesouro Nacional;
a) Lourival Mendes de Oliveira Neto e da Associação Sergipana de Blocos de Trio (ASBT) 
	Valor R$
	Data

	18.817,00
	1º/10/2009

b) Lourival Mendes de Oliveira Neto e da Associação Sergipana de Blocos de Trio (ASBT) , em solidariedade à empresa J. V. Prestações de Serviços e Produções Ltda
	Valor R$
	data

	8.803,48
	1º/10/2009

9.4. aplicar, individualmente, à Associação Sergipana de Blocos de Trio (ASBT) e ao Sr. Lourival Mendes de Oliveira Neto, a multa prevista no art. 57 da Lei 8.443/1992 c/c o art. 267 do RI/TCU, no valor de R$ 26.000,00 (vinte e seis mil reais) , fixando-lhes o prazo de 15 (quinze) dias, a contar da notificação, para que comprovem, perante este Tribunal (art. 214, III, "a", do RI/TCU) , o recolhimento da dívida aos cofres do Tesouro Nacional, atualizada monetariamente desde a data do presente acórdão até a do efetivo recolhimento, se for paga após o vencimento, na forma da legislação em vigor;
9.5. aplicar à empresa J. V. Prestações de Serviços e Produções Ltda, a multa prevista no art. 57 da Lei 8.443/1992 c/c o art. 267 do RI/TCU, no valor de R$ 8.000,00 (oito mil reais) , fixando-lhe o prazo de 15 (quinze) dias, a contar da notificação, para que comprove, perante este Tribunal (art. 214, III, "a", do RI/TCU) , o recolhimento da dívida aos cofres do Tesouro Nacional, atualizada monetariamente desde a data do presente acórdão até a do efetivo recolhimento, se for paga após o vencimento, na forma da legislação em vigor;
9.6. autorizar, desde logo, se requerido, com fundamento no art. 26, da Lei 8.443/1992, c/c o art. 217, §§ 1º e 2º do RI/TCU, o parcelamento das dívidas em até 36 (trinta e seis) parcelas, incidindo, sobre cada parcela, corrigida monetariamente, os correspondentes acréscimos legais, fixando-lhes o prazo de 15 (quinze) dias, a contar do recebimento da notificação, para comprovarem, perante o Tribunal, o recolhimento da primeira parcela, e de 30 (trinta) dias, a contar da parcela anterior, para comprovarem os recolhimentos das demais parcelas, devendo incidir, sobre cada valor mensal, atualizado monetariamente, os juros de mora devidos, no caso do débito, na forma prevista na legislação em vigor, alertando os responsáveis de que a falta de comprovação do recolhimento de qualquer parcela importará o vencimento antecipado do saldo devedor, nos termos do § 2º do art. 217 do Regimento Interno deste Tribunal;
9.7. autorizar, desde logo, nos termos do art. 28, II, da Lei 8.443/1992, a cobrança judicial das dívidas, caso não atendidas as notificações;
9.8. encaminhar cópia da deliberação ao procurador-chefe da Procuradoria da República em Sergipe, nos termos do § 3º do art. 16 da Lei 8.443/1992 c/c o § 7º do art. 209 do Regimento Interno do TCU, para adoção das medidas cabíveis.

Tomada de contas especial instaurada em razão de impugnação total das despesas realizadas com os recursos de Convênio Mtur/ASBT, referente a apoio ao projeto intitulado São Pedro de Cumbe 2009.

Primeira Câmara

Inicialmente, manifesto-me no sentido de acompanhar o voto proferido pelo eminente relator, sem prejuízo de registrar breves esclarecimentos acerca de meu posicionamento.
Nos processos que tratam da realização de eventos que envolvem a contratação de artistas, tenho defendido a aplicação do entendimento firmado a partir do Acórdão 1.435/2017-TCU-Plenário, proferido em sede de consulta formulada pelo Ministro do Turismo nos autos do TC 022.552/2016-2. 
Em linhas gerais, a partir da referida decisão, o Tribunal firmou entendimento, com caráter normativo, no sentido de que eventuais impropriedades na inexigibilidade de licitação para contratação de artistas ou bandas não ensejariam, por si só, a condenação em débito dos responsáveis.
Ainda segundo o referido julgado, a existência de dano ao erário seria evidenciada, em cada caso concreto, quando houvesse indícios de inexecução do evento ou quando não fosse possível comprovar o nexo de causalidade, que poderia ocorrer por meio da comprovação de que os pagamentos tenham sido recebidos pelo artista ou por seu representante devidamente habilitado, seja detentor de contrato de exclusividade, portador de instrumento de procuração ou carta de exclusividade.
Recentemente, esta 1ª Câmara tem exarado decisões no sentido de que, para aqueles eventos executados antes da edição da Portaria MTur 153/2009, não é razoável exigir a apresentação de comprovantes assinados pelos artistas ou seus representantes legais diretos, visto que não era expressamente prevista nos termos de convênios ou normativos da época, sendo regra a demonstração do pagamento apenas por meio da empresa intermediadora.
Para os demais casos, quanto ao estabelecimento do nexo de causalidade, considero-o presente quando há a comprovação de que os recursos foram pagos aos artistas diretamente ou a seus representantes devidamente habilitados. Nesse sentido o Acórdão 1.435/2017, referente à consulta respondida por este Tribunal ao Ministério do Turismo.
No tocante à apuração de eventual superfaturamento, considero que o assunto mereça análises mais aprofundadas por parte desta Corte de Contas, inobstante tenha, eu mesmo, proposto desfechos semelhantes ao que ora propõe o nobre relator em alguns processos que submeti a este Colegiado.
Pondero se a imputação de débito, resultante da simples e direta diferença entre o que a empresa intermediária recebeu e o que foi pago a título de cachê aos artistas, é a mais adequada interpretação. É que não se pode olvidar que as empresas incorrem em custos diversos, além do pagamento dos cachês aos artistas, na execução do contrato firmado com o município, a exemplo de despesas de transporte, alimentação, segurança etc. Além do mais, é da natureza dos contratos a obtenção de lucro. O trabalho gracioso não é inerente à natureza contratual. 
É bem verdade, como ressaltou o relator, que, na falta da justificativa de preço em momento devido, os responsáveis devem fazê-la em resposta à citação, para elidir a presunção de superfaturamento e infirmar a imputação de dano ao erário. Porém, por vezes, tal desiderato não é de fácil consecução ante o longo tempo decorrido desde os fatos, hipóteses dos processos da espécie em que este Tribunal tem se deparado, cujos fato ocorreram no período de 2008/2010.
Não obstante essa ressalva, acompanho a proposta formulada nos presentes autos pelo nobre relator.
TCU, Sala das Sessões, em 1 de junho de 2021.
tagRedator
Redator

Associação Sergipana de Blocos de Trio (ASBT).

3. Responsáveis: Associação Sergipana de Blocos de Trio (32.884.108/0001-80); J. V. Prestações de Serviços e Produções Ltda (08.601.755/0001-53); Lourival Mendes de Oliveira Neto (XXX.702.215-XX).

13.1. Ministros presentes: Walton Alencar Rodrigues (Presidente), Benjamin Zymler, Vital do Rêgo e Jorge Oliveira.
13.2. Ministro-Substituto presente: Weder de Oliveira (Relator).

WEDER DE OLIVEIRA

Trata-se de tomada de contas especial instaurada pela Secretaria Executiva do Ministério do Turismo (MTur) , em desfavor da Associação Sergipana de Blocos de Trio (ASBT) e do Sr. Lourival Mendes de Oliveira Neto, presidente da ASBT, em razão da impugnação total das despesas realizadas com os recursos do convênio Siconv 704042, celebrado com essa associação, o qual teve por objeto o incentivo ao turismo por meio do apoio ao projeto intitulado "São Pedro do Cumbe 2009", realizado no município de Cumbe/SE.
Reproduzo, com ajuste de forma, a instrução do auditor da Secretaria de Controle Externo de Tomada de Contas Especial (Secex-TCE) (peça 61) , que contou com a anuência do diretor e do titular da secretaria (peças 62 e 63) , e com a manifestação de concordância do MP/TCU, representado pelo procurador Marinus Eduardo De Vries Marsico (peça 64) :
" (...) HISTÓRICO
2.	A proposta de celebração do convênio apresentada pela ASBT (peça 1, p. 7-19) contou com parecer favorável da Coordenação-Geral de Análise de Projetos do Ministério do Turismo (peça 1, p. 23-27) ,  em 10/7/2009, tendo sido feito o destaque para a necessidade de observância ao disposto no subitem 9.5.2 do Acórdão 96/2008-TCU-Plenário, no sentido de que os valores arrecadados com a cobrança de ingressos em shows e eventos ou com a venda de bens e serviços produzidos ou fornecidos em função dos projetos beneficiados com recursos dos convênios devem ser revertidos para a consecução do objeto conveniado ou recolhidos à conta do Tesouro Nacional, bem como que tais valores devem integrar a prestação de contas.
3.	A proposta de celebração do convênio contou também com o Parecer/Conjur/MTur 896/2009, exarado pela consultoria jurídica do Ministério do Turismo em 10/7/2009, favorável à celebração da avença, mas ressalvando a necessidade de observância à Portaria Interministerial MPOG/MPF/CGU 127/2008, aos interesses recíprocos que devem caracterizar os convênios, à verificação da capacidade do proponente em executar o projeto, à consonância com os preços praticados no mercado mediante cotação prévia e à exigibilidade de contratos de exclusividade nos moldes preconizados no Acórdão 96/2008-TCU-Plenário (peça 1, p. 28-40) .
4.	O Convênio 0656/2009/MTur (Siconv 704042) foi celebrado em 10/7/2009, com vigência inicial de até 19/9/2009 (peça 1, p. 41-59) , posteriormente prorrogado de ofício até 29/11/2009 (peça 1, p. 60) .
5.	A liberação dos recursos foi comunicada ao convenente em 21/10/2009 (peça 1, p. 62-63) , no qual é ressaltada a obrigatoriedade da inserção no Siconv das informações relativas às comprovações das despesas.
6.	Após cobrança (peça 1, p. 64) , o responsável encaminhou a prestação de contas em 22/10/2009 (peça 1, p. 65) .
7.	Em seguida, foram emitidos o Parecer de Análise de Prestação de Contas - Parte Técnica 45/2010, em 20/1/2010 (peça 1, p. 66-72) , aprovando a prestação de contas; o Parecer Técnico de Análise da Prestação de Contas 012/2010, de 29/1/2010, ressalvando a necessidade de complementação da documentação, com o envio do original do comprovante de veiculação dos comerciais de rádio assinado pelas partes e dos comprovante de recebimento e distribuição do cartazes e panfletos produzidos (peça 1, p. 73-75) ; a Nota Técnica de Análise 410/2010, de 15/4/2010 (peça 1, p. 77-80) , com as ressalvas técnicas já relatadas anteriormente nesse parágrafo e com a ressalva financeira para que fossem encaminhados os contratos de exclusividade entre os artistas e a empresa contratada, propondo-se diligência ao gestor, encaminhada em 19/4/2010 (peça 1, p. 76) , que veio responder em 16/6/2010 (peça 1, p. 84-88) .
8.	A partir dos elementos apresentados, a Nota Técnica de Reanálise 623/2010, de 21/9/2010 (peça 1, p. 90-93) , aprovou as execuções física e financeira do convênio, encaminhando-se a comunicação da aprovação na mesma data (peça 1, p. 89) . 
9.	Com a emissão do Relatório de Demandas Externas (RDE) 00224.001217/2012-54 (peça 1, p. 95-136) , resultante das ações de controle desenvolvidas pela Controladoria-Geral da União (CGU) na ASBT, cujos trabalhos foram realizados entre 13/8/2012 e 31/1/2014, o Ministério do Turismo, reviu o seu posicionamento anterior e emitiu a Nota Técnica de Reanálise Financeira 574/2014, em 13/10/2014 (peça 1, p. 140-144) , aprovando a execução física e reprovando a execução financeira do convênio em apreço, com a imputação de débito pelo valor integral repassado.
10.	Notificados o gestor e a entidade convenente, sobre a reprovação da prestação de contas, em 28/10/2014 (peça 1, p. 137-139 e 147) , ambos apresentaram respostas apontando a ocorrência do bis in idem, argumentando que havia processo no âmbito deste Tribunal tratando do convênio em tela (TC Processo 009.888/2011-0) , para ao final solicitarem o sobrestamento do processo até deliberação deste Tribunal (peça 1, p. 145-146) . O Ministério do Turismo indeferiu o sobrestamento e emitiu notificação, em 7/4/2015, informando o presidente da entidade convenente (peça 1, p. 148-149) .
11.	Ao final dos exames promovidos pelo Ministério do Turismo, em sede de tomada de contas especial, foi emitido o Relatório de TCE 271/2015, em 13/5/2015 (peça 1, p. 165-169) , confirmando as irregularidades apontadas na Nota Técnica de Reanálise Financeira 574/2014, concluindo pela não comprovação do valor total repassado de R$ 100.000,00, inscrevendo-se as responsabilidades solidárias do Sr. Lourival Mendes de Oliveira e da ASBT (peça 1, p. 181) .
12. 	A Secretaria Federal de Controle Interno, ratificando o Relatório de TCE 271/2015, emitiu o Relatório de Auditoria, Certificado de Auditoria e Parecer do Dirigente do Controle Interno em 26/8/2015, no sentido da irregularidade das contas (peça 1, p. 193-200) , e a autoridade ministerial competente declarou ter tomado conhecimento de tais conclusões em 12/11/2015 (peça 1, p. 207) . 
13.	No âmbito desta Corte de Contas, a instrução inicial, de 18/5/2016 (peça 5) , propôs a realização de diligência à CGU, acolhida pelo diretor desta unidade técnica (peça 6) , cumprida mediante ofício 0450/2016-TCU/SECEX-SE (peça 7) , de 1º/6/2016, conforme aviso de recebimento de 9/6/2016 (peça 8) , para carrear aos autos cópia da os documentos comprobatórios que fundamentaram as constatações de 2.1.2.408 a 2.1.2.418 do Relatório de Demandas Externas (RDE) 00224.001217/2012-54, verificadas no âmbito do Convênio 656/2009/MTur (Siconv 704042) , em especial os contratos/recibos/declarações, emitidos pelos representantes das bandas musicais, constantes do Processo Judicial 2009.4.05.8500 (Ação Popular) que tramita na 1ª Vara Federal da Seção Judiciária de Sergipe (subitem 2.1.2.414 do RDE) .
13.1	Em resposta à diligência, a CGU encaminhou, em 16/6/2016, as documentações constantes das peças 9 a 18, a seguir identificadas:
	a) proposta da convenente (peça 11, p. 10-34) , plano de trabalho (peça 16, p. 1-3) , portaria designando a comissão especial de licitação (peça 9, p. 8 ou peça 12, p. 41) , termo de convênio (peça 11, p.72-106 ou peça 16, p. 20-23 e peça 17, p. 1-21 ou peça 17, p. 25-26 e peça 18, p. 1-16) , extrato Siconv (peça 14, p. 81-103) , relatório de cumprimento do objeto (peça 11, p. 68) , relatório de execução físico-financeira (peça 12, p. 15) , relatório de execução da receita e da despesa (peça 12, p. 17) , conciliação bancária (peça 12, p. 19-39) , relatório de pagamentos efetuados (peça 11, p. 33) e declarações (peça 11, p. 95-96) ;
	b) justificativas sobre a inexigibilidade de licitação (peça 9, p. 10-12 ou peça 12, p. 43-45) , proposta da empresa J. V. Prestações de Serviços e Produções Ltda. (peça 9, p. 14 ou peça 12, p. 43-45 o peça 16, p. 4) , cartas de exclusividade das bandas (peça 9, p. 3-7, 16, 18, 20, 22, 28, 30-32, 34, 36-38,40; peça 10, p. 1, 3-5, 7 e 9; peça 12, p. 49, 51, 53, 55-57, 59, 61, 63, 65, 67, 69-71, 73, 75, 77, 79) , contrato 63/2009 celebrado entre a ASBT e a empresa JV (peça 10, p. 11-15 ou peça 12, p. 85-89 ou peça 15, p. 18-22) , nota fiscal 18 no valor de R$ 94.000,00 (peça 13, p. 86 ou peça 15, p. 44) e comprovante de pagamento (peça 13, p. 88-90) ;
	c) orçamentos das empresas para contratação dos serviços de confecção e veiculação de outdoor (peça 12, p. 114, 116 e 118) , contrato 65/2009 celebrado entre a ASBT e a empresa Aracaju Outdoor (peça 12, p. 120-124 ou peça 15, p. 28-32) , nota fiscal 590 no valor de R$ 2.500,00 (peça 13, p. 112) , comprovante de pagamento (peça 13, p. 114-117) e fotos dos outdoors (peça 13, p. 120-124) ;
	d) orçamento da empresa para contratação dos serviços de confecção de panfletos e cartazes (peça 13, p. 12) , contrato 64/2009 celebrado entre a ASBT e a empresa Infographics (peça 13, p. 16-20 ou peça 15, 23-27) , nota fiscal 796 no valor de R$ 5.000,00 (peça 14, p. 16) , comprovante de pagamento (peça 14, p. 20) e recibo (peça 14, p. 129) ;
	e) orçamentos das empresas para contratação dos serviços de veiculação de comerciais em rádio FM (peça 13, p. 38-40) , contrato 66/2009 celebrado entre a ASBT e a empresa Ilha Comunicação Ltda. (peça 13, p. 42-46 ou peça 15, p. 33-37) , nota fiscal 8270 no valor de R$ 3.100,00 (peça 14, p. 49) e comprovante de pagamento (peça 14, p. 53) ;
	f) nota técnica de análise 410/2010 (peça 14, p. 117-123) , nota técnica de reanálise 623/2010 (peça 14, p. 135 ou peça 16, p. 13-19) e nota técnica de reanálise 623/2010 (peça 15, p. 1-7) ) ;
	g) peça do processo judicial 6311.27.2009.4.05.8500, subscrita por representante da banda "Jeanny e Banda Sonho Real" em 8/5/2013, informando que o cachê recebido pela banda no evento em apreço ocorrido no dia 18/7/2009 foi de R$ 15.000,00 (peça 16, p. 5-8) ;
	h) peça do processo judicial 6311.27.2009.4.05.8500, subscrita por representante da banda "Serpente Negra" em 29/7/2013, informando e apresentando recibo, de 19/7/2009, do cachê recebido pela banda no evento em apreço, no valor de R$ 10.800,00 (peça 16, p. 9-12) .
14.	       Assim, após a verificação da documentação obtida por meio da diligência mencionada anteriormente, o auditor instrutor efetuou a análise dos documentos componentes das peças 9 a 18, tendo concluído pela responsabilidade do Sr. Lourival Mendes de Oliveira Neto, considerando a contratação irregular da empresa J. V. Prestações de Serviços e Produções Ltda. por inexigibilidade de licitação, quando ausente o requisito de inviabilidade de competição, a não demonstração do nexo de causalidade entre os valores repassados e o fim a que eles se destinavam e a não garantia das eficácias do ato da inexigibilidade 46/2009 e do contrato decorrente 63/2009, com as publicações devidas.
14.1	       Também houve a análise pela culpabilidade da empresa ASBT, considerando o não atendimento da convenente às obrigações contidas nas alíneas "b" e "jj" do inciso II da cláusula terceira do convênio em apreço, a não observância ao disposto nos arts. 26 e 61, parágrafo único, da Lei 8.666/1993 e à jurisprudência deste Tribunal, ante a ausência de publicidade devida dos extratos da inexigibilidade 46/2009 e do contrato decorrente 63/2009; e do não atendimento ao contido na alínea "hh" do inciso II da cláusula terceira do termo de convênio, pois os pagamentos de intermediação à empresa contratada constituíram pagamentos a título de taxa de administração, de gerência ou similar.
14.2	         Destarte, foi proposta a citação solidária da ASBT e do Sr. Lourival Mendes de Oliveira Neto, sendo tal proposta acolhida pela direção da Unidade Técnica (peças 20 e 21) e assim emitidos os ofícios (peças 23 e 24) e conforme avisos de recebimentos assentes às peças 25 e 26. Em resposta às citações, anexaram-se aos autos as alegações de defesa, consoante elementos que formaram as peças 27 e 28 dos autos. Os defendentes apresentaram as alegações de defesa por meio dos elementos que formaram as peças 27 e 28. 
15.	Após análise (peça 29) , o auditor instrutor propôs a rejeição das alegações de defesa apresentadas, bem como a condenação dos responsáveis pelos débitos relacionados na citação, 
16.	A proposta de mérito contida no documento de peça 29 foi corroborada, respectivamente, pelo Diretor e Secretário da então Secex/SE (peças 30 e 31) , bem como pelo representante do Parquet junto ao TCU, consoante manifestação assente à peça 32, mas com o entendimento de que o débito a ser imputados aos responsáveis deveria ser somente pela diferença entre o que foi pago à empresa que intermediou a contratação e o montante que foi repassado para os artistas, o que totaliza R$ 9.200,00.
17.	Em Despacho assentado à peça 33 dos autos, o Ministro Relator Weder de Oliveira concluiu, acerca da questão aqui tratada, que:
21.	No presente caso, não está comprovado que os preços pagos à empresa JV Empreendimentos Turísticos Ltda. Eram compatíveis com os preços que os artistas, diretamente ou por intermédio de seus representantes legais, haviam praticado com outros demandantes, como exigia a legislação de regência.
22.	 Diante dessas considerações, a empresa JV Empreendimentos Turísticos Ltda., em solidariedade à ASBT e ao Sr. Lourival Mendes de Oliveira Neto, devem ser citados, estes últimos de forma complementar, pela diferença (devidamente proporcionalizada aos aportes dos partícipes) entre os valores constantes dos recibos (processo judicial 2009.4.05.8500 que tramita na lª Vara Federal da Seção Judiciária de Sergipe, relatório de demandas externas (RDE) 0224.001217/2012-54, peça 1, p. 123 a 128) e os valores pagos constantes das notas fiscais emitidas, e, no caso da inexistência de recibos (uma vez que não há notícias da existência deles no processo judicial) ou de eventual declaração dos demais artistas, devem ser citados pelo valor integral (devidamente proporcionalizada aos aportes dos partícipes) pago à empresa, nos seguintes termos, considerando como data de débito aquela de transferência dos valores à empresa (peça 4, p. 1) : 
 "O débito é decorrente da não comprovação de que os artistas/bandas foram contratados por preços de mercado, exigência contida no item 'h' da parte II da cláusula terceira e da cláusula oitava do convênio MTur/ASBT 704042/2009, e no art. 45 e 46, II, da Portaria Interministerial 127/2008, bem como pela existência de evidências de superfaturamento, correspondente à diferença ente os valores pagos às empresas que se apresentaram como representantes exclusivos e os valores recebidos pelos artistas/bandas, valores presumidos como preços de mercado em razão do contexto em que ocorreram as contratações diretas e da precariedade jurídica dos instrumentos de representação".
18.	Com isso, a Secex/SE realizou a citação da empresa da empresa JV Empreendimentos Turísticos Ltda. (CNPJ 08.601.755/0001-53) , em solidariedade com a Associação Sergipana de Blocos de Trio (CNPJ 32.884.108/0001-80) e o Sr. Lourival Mendes de Oliveira Neto (CPF XXX.702.215-XX) , nos seguintes termos (peças 34, 35 e 36) :
	VALOR ORIGINAL DO DÉBITO (R$) 
	DATA DE OCORRÊNCIA

	8.803,48*
	25/9/2009

	*valor do percentual dos recursos federais 95,69% (R$ 9.200,00*96,15%= R$ 8.803,48) 
	Caracterização das irregularidades geradoras do dano ao erário:
	Ocorrência: Não comprovação de que os artistas/bandas foram contratados por preços de mercado, exigência contida no item 'h' da parte II da cláusula terceira e da cláusula oitava do convênio MTur/ASBT 704042/2009, e no art. 45 e 46, II, da Portaria Interministerial 127/2008, bem como pela existência de evidências de superfaturamento, correspondente à diferença ente os valores pagos às empresas que se apresentaram como representantes exclusivos e os valores recebidos pelos artistas/bandas, valores presumidos como preços de mercado em razão do contexto em que ocorreram as contratações diretas e da precariedade jurídica dos instrumentos de representação".
 	Dispositivos violados: item 'h' da parte II da cláusula terceira e da cláusula oitava do convênio MTur/ASBT 704042/2009, e no art. 45 e 46, II, da Portaria Interministerial 127/2008.
	Conduta da ASBT e do Sr. Lourival Mendes de Oliveira Neto: Na condição de convenente e gestor dos recursos do convênio, respectivamente, em face de ter efetuado pagamentos à empresa intermediária em valores maiores aos que efetivamente receberam os artistas contratados, fato este que propiciou a ocorrência de superfaturamento no valor de R$ 9.200,00, e o consequente prejuízo ao erário. 
	Conduta da JV Empreendimentos Turísticos Ltda.: Apropriar-se indevidamente do montante de R$ 9.200,00, referente à diferença entre o valor que recebeu da ASBT e o valor que pagou à banda que se apresentou no evento, sem comprovação da regular utilização desse recurso.  
	Nexo de causalidade: A divergência entre os valores contratados e os efetivamente recebidos pelas bandas a título de cachê, propiciaram a não comprovação da boa e regular aplicação dos recursos, dando causa ao dano ao erário. 
Culpabilidade: Era razoável ao responsável entender que a má gestão dos recursos públicos poderia acarretar prejuízo ao Erário, sendo esperada uma conduta diferente daquela que foi praticada, havendo a obrigação de reparar o dano.
18.1.	Assim, por meio dos seguintes expedientes os responsáveis foram citados:
	Ofício
	Peça
	Destinatário
	Data de ciência ou motivo de ausência
	peça

	9009/2019
	50
	J. V. Prestacoes de Servicos e Producoes Ltda
	21/11/2019
	55

	2564/2019
	40
	Lourival Mendes de Oliveira Neto
	28/5/2019
	43

	2563/2019
	41
	Associação Sergipana de Blocos de Trio
	11/6/2019
	46

19.	Transcorrido o prazo regimental, a J. V. Prestacoes de Servicos e Producoes Ltda permaneceu silentes, devendo ser considerada revel, nos termos do art. 12, §3º, da Lei 8.443/1992.
20.	Já a Associação Sergipana de Blocos de Trio, embora não tenha apresentado defesa para a citação do Ofício 2563/2019, apresentou defesa anteriormente (peça 27) e, portanto, não pode ser considerada revel. O Sr. Lourival Mendes de Oliveira Neto apresentou alegações de defesa (peça 47) a seguir analisada.
EXAME TÉCNICO
21.	Preliminarmente, cumpre tecer breves considerações sobre a forma como são realizadas as comunicações processuais no TCU. A esse respeito, destacam-se o art. 179, do Regimento Interno do TCU (Resolução 155, de 4/12/2002) e o art. 4º, inciso III, § 1º, da Resolução TCU 170, de 30 de junho de 2004, in verbis:
Art. 179. A citação, a audiência ou a notificação, bem como a comunicação de diligência, far se-ão:
I - mediante ciência da parte, efetivada por servidor designado, por meio eletrônico, fac-símile, telegrama ou qualquer outra forma, desde que fique confirmada inequivocamente a entrega da comunicação ao destinatário;
II - mediante carta registrada, com aviso de recebimento que comprove a entrega no endereço do destinatário;
III - por edital publicado no Diário Oficial da União, quando o seu destinatário não for localizado
 (...) 
Art. 3º As comunicações serão dirigidas ao responsável, ou ao interessado, ou ao dirigente de órgão ou entidade, ou ao representante legal ou ao procurador constituído nos autos, com poderes expressos no mandato para esse fim, por meio de:
I - correio eletrônico, fac-símile ou telegrama;
II - servidor designado;
III - carta registrada, com aviso de recebimento;
IV - edital publicado no Diário Oficial da União, quando o seu destinatário não for localizado, nas hipóteses em que seja necessário o exercício de defesa.
Art. 4º. Consideram-se entregues as comunicações:
I - efetivadas conforme disposto nos incisos I e II do artigo anterior, mediante confirmação da ciência do destinatário;
II - realizadas na forma prevista no inciso III do artigo anterior, com o retorno do aviso de recebimento, entregue comprovadamente no endereço do destinatário;
III - na data de publicação do edital no Diário Oficial da União, quando realizadas na forma prevista no inciso IV do artigo anterior.
§ 1º O endereço do destinatário deverá ser previamente confirmado mediante consulta aos sistemas disponíveis ao Tribunal ou a outros meios de informação, a qual deverá ser juntada ao respectivo processo.
 (...) 
21.2.	Bem se vê, portanto, que a validade da citação via postal não depende de que o aviso de recebimento seja assinado pelo próprio destinatário da comunicação, o que dispensa, no caso em tela, a entrega do AR em "mãos próprias". A exigência da norma é no sentido de o Tribunal verificar se a correspondência foi entregue no endereço correto, residindo aqui a necessidade de certeza inequívoca. 
21.3.		Não é outra a orientação da jurisprudência do TCU, conforme se verifica dos julgados a seguir transcritos:
São válidas as comunicações processuais entregues, mediante carta registrada, no endereço correto do responsável, não havendo necessidade de que o recebimento seja feito por ele próprio (Acórdão 3648/2013-TCU-Segunda Câmara, Relator Ministro JOSÉ JORGE) ;
É prescindível a entrega pessoal das comunicações pelo TCU, razão pela qual não há necessidade de que o aviso de recebimento seja assinado pelo próprio destinatário. Entregando se a correspondência no endereço correto do destinatário, presume-se o recebimento da citação. (Acórdão 1019/2008-TCU-Plenário, Relator Ministro BENJAMIN ZYMLER) ;
As comunicações do TCU, inclusive as citações, deverão ser realizadas mediante Aviso de Recebimento - AR, via Empresa Brasileira de Correios e Telégrafos, bastando para sua validade que se demonstre que a correspondência foi entregue no endereço correto. (Acórdão 1526/2007-TCU-Plenário, Relator Ministro AROLDO CEDRAZ) .
21.4.	A validade do critério de comunicação processual do TCU foi referendada pelo Supremo Tribunal Federal, nos termos do julgamento do MS-AgR 25.816/DF, por meio do qual se afirmou a desnecessidade da ciência pessoal do interessado, entendendo-se suficiente a comprovação da entrega do "AR" no endereço do destinatário:
Ementa: agravo regimental. Mandado de segurança. Desnecessidade de intimação pessoal das decisões do tribunal de contas da união. art. 179 do regimento interno do TCU. Intimação do ato impugnado por carta registrada, iniciado o prazo do art. 18 da lei nº 1.533/51 da data constante do aviso de recebimento. Decadência reconhecida. Agravo improvido.
O envio de carta registrada com aviso de recebimento está expressamente enumerado entre os meios de comunicação de que dispõe o Tribunal de Contas da União para proceder às suas intimações.
O inciso II do art. 179 do Regimento Interno do TCU é claro ao exigir apenas a comprovação da entrega no endereço do destinatário, bastando o aviso de recebimento simples. 
Da revelia do responsável J. V. Prestacoes de Servicos e Producoes Ltda
21.5.	No caso vertente, a citação do responsável se deu em endereços dos Sócios administradores da empresa, Sr. Jailton de Jesus e Sr. Fabricio Santa Rita Teodoro, constantes nos sistemas CPF e CNPJ da Receita (peça 48) . A entrega do ofício citatório nesse endereço ficou comprovada conforme detalhamento a seguir:
21.5.1.	Sr. Jailton de Jesus, ofício 9009/2019- Seproc (peça 50 e 55) , origem no sistema da Receita Federal.
21.5.2.	Sr. Fabricio Santa Rita Teodoro, ofício 9012/2019- Seproc (peça 53 e 54) , origem no sistema da Receita Federal.
21.7.	Nos processos do TCU, a revelia não leva à presunção de que seriam verdadeiras todas as imputações levantadas contra os responsáveis, diferentemente do que ocorre no processo civil, em que a revelia do réu opera a presunção da verdade dos fatos narrados pelo autor (Acórdão 1009/2018-TCU-Plenário, Relator: BRUNO DANTAS; 2369/2013 - TCU - Plenário, Relator: BENJAMIN ZYMLER e 2449/2013 - TCU - Plenário, Relator: BENJAMIN ZYMLER) . Dessa forma, a avaliação da responsabilidade do agente não pode prescindir da prova existente no processo ou para ele carreada. 
21.8.	Ao não apresentar sua defesa, o responsável deixou de produzir prova da regular aplicação dos recursos sob sua responsabilidade, em afronta às normas que impõem aos gestores públicos a obrigação legal de, sempre que demandados pelos órgãos de controle, apresentar os documentos que demonstrem a correta utilização das verbas públicas, a exemplo do contido no art. 93 do Decreto-Lei 200/1967: "Quem quer que utilize dinheiros públicos terá de justificar seu bom e regular emprego na conformidade das leis, regulamentos e normas emanadas das autoridades administrativas competentes." 
21.9.	Mesmo as alegações de defesa não sendo apresentadas, considerando o princípio da verdade real que rege esta Corte, procurou-se buscar, em manifestações do responsável na fase interna desta Tomada de Contas Especial, se havia algum argumento que pudesse ser aproveitado a seu favor. Contudo não houve argumentos do responsável na fase interna.
21.10.	Em se tratando de processo em que a parte interessada não se manifestou acerca das irregularidades imputadas, não há elementos para que se possa efetivamente aferir e reconhecer a ocorrência de boa-fé na conduta do responsável, podendo este Tribunal, desde logo, proferir o julgamento de mérito pela irregularidade das contas, conforme os termos dos §§ 2º e 6º do art. 202 do Regimento Interno do TCU. (Acórdão 2064/2011-TCU-Primeira Câmara (relator: Ubiratan Aguiar) , 6.182/2011-TCU-1ª Câmara (relator: Weber de Oliveira) , 4.072/2010-TCU-1ª Câmara (Relator: Valmir Campelo) , 1.189/2009-TCU-1ª Câmara (Relator: Marcos Bemquerer) , 731/2008-TCU-Plenário (Relator: Aroldo Cedraz) .
21.11.	Dessa forma, a J. V. Prestacoes de Servicos e Producoes Ltda deve ser considerada revel, nos termos do art. 12, §3º, da Lei 8.443/1992, devendo as contas serem julgadas irregulares, condenando-o ao débito apurado e imputando-lhe a multa do art. 57 da mesma lei.
22.	Alegações de defesa do Sr. Lourival Mendes de Oliveira Neto (peça 47) : 
22.1.	Preliminarmente, a defesa argumentou que quando se faz a leitura completa das cláusulas conveniais e dos artigos da portaria interministerial 127/2008, verifica-se que não houve irregularidade, uma vez que que a cotação será desnecessária "quando em razão da natureza do objeto, não houver pluralidade de opções.
22.2.	Em sequência, destacou que (peça 47, p. 5) :
 (...) 
todo o procedimento foi determinado pelo Concedente, Ministério do Turismo, na fase de análise da proposta, antes da autorização do convênio, solicitando documentos, (proposta, carta de exclusividade) detalhando como esses documentos deveriam ser apresentados, se cotação prévia exigia que o convenente apresentasse três propostas, não se aplicando cotação prévia foi exigido um orçamento com a carta de exclusividade, depois de análise e validação inclusive com análise de custo, o convênio foi autorizado
22.3.	Destacou que o princípio da economicidade foi atendido, conforme Parecer/Técnico 570/2009 e 896/2009/Conjur/MTur, tendo toda documentação sido exigida, analisada e aprovada pelo concedente, antes da autorização do convênio.
22.4.	Nesse contexto, citou trecho do Acórdão 9313/2017-TCU-Primeira Câmara (peça 47, p. 9) :
Dessa forma, a arbitragem de ganhos internos no relacionamento desses atores entre si e entre eles e os artistas não é função deste Tribunal. Cabia ao MTur ter demonstrado que o valor pago era compatível com o preço de mercado ou com valores anteriormente recebidos pelo artista em outros eventos equivalentes 
22.5.	Enfatizou que todos os atos foram inseridos no portal SICONV, que na justificativa de inexigibilidade consta nome da empresa contratada, valor do cachê artístico, data e local da apresentação, artista consagrado pela crítica especializada ou pela opinião pública, em conformidade com a Portaria Interministerial 127/2008.
22.6.	Ressaltou que o valor pago corresponde ao valor contratado conforme nota fiscal e orçamento pela empresa que detinha a exclusividade para apresentação e recebimento do valor contratado para apresentação da banda na forma do item 9.2.3.2 do Acórdão 1435/1435-TCU-Plenário
22.7.	Por fim, ante o exposto, o defendente solicitou que:
seja recebida as ALEGAÇÕES DE DEFESA para que possam influir no mérito desta Tomada de Contas, dando-se maior peso, no julgamento, à realização material e ao atingimento dos objetos conveniados, ante os fatos e fundamentos de direito acima expostos, determinando, ao final, o arquivamento da presente Tomada de Contas Especial, julgando regulares as respectivas contas, com quitação.
Análise:
23.1.	Quanto ao argumento da defesa sobre a não necessidade de cotação quando em razão da natureza do objeto, não houver pluralidade de opções:
23.1.1.	Considerando que:
23.1.1.1.	se de fato não houvesse pluralidade de opções, não haveria necessidade de cotação, mas a empresa contratada por inexigibilidade tinha que ter a exclusividade das bandas nos moldes preconizados no Acórdão 96/2008-TCU-Plenário;
23.1.1.2.	este Tribunal emitiu entendimento, conforme consta no item 9.5.1.1 do Acórdão 96/2008-TCU-Plenário, de que, quando da contratação de artistas consagrados, enquadrados na hipótese de inexigibilidade prevista no inciso III do art. 25 da Lei 8.666/1993, por meio de intermediários ou representantes, deve ser apresentada cópia do contrato de exclusividade dos artistas com o empresário contratado, registrado em cartório, e que tal contrato de exclusividade difere daquela autorização que confere exclusividade apenas para os dias correspondentes à apresentação dos artistas e que é restrita à localidade do evento.
23.1.1.3.	Conclui-se que a não existência de pluralidade de opções, ou por analogia a exclusividade de que trata o art. 25, III, da Lei 8.666/1993, não foi comprovada. Assim, rejeita-se as alegações de defesa quanto a este tópico. 
23.2.	Quanto a alegação do responsável de que cumpriu as orientação e exigência do concedente:
23.2.1.	Considerando que foi o próprio MTur, valendo-se do princípio da autotutela, que emitiu a Nota Técnica de Reanálise Financeira 574/2014, em 13/10/2014 (peça 1, p. 140-144) , aprovando a execução física e reprovando a execução financeira do convênio em apreço, após Relatório de Demandas Externas 00224.001217/2012-54 (peça 1, p. 95-136) .
23.2.2.	Considerando, ainda, que o MTur, objetivando atender ao comando da determinação inserta no subitem 9.5.1.1 do Acórdão 96/2008-TCU-Plenário, passou a inserir em convênios por ele celebrados cláusula tratando especificamente da exigência dos contratos de exclusividade atenderem aos moldes estabelecidos no referido acórdão referido. 
23.2.3.	Rejeita-se as alegações de defesa dos responsáveis quanto à esta questão. 
23.3.	Quanto ao entendimento do Acórdão 9313/2017-TCU-Primeira Câmara-Relator Weder de Oliveira citado no item 22.4 desta instrução: 
23.3.1.	Destaca-se que a citação do referido Acordão que o defendente apresentou foi no contexto da análise de uma irregularidade que consistia na "divergência entre os valores contratados e os efetivamente recebidos pelas bandas a título de cachê", não se tratava de "contratação realizada fora do preço de mercado" como é no presente caso.
23.3.2.	Assim, tendo em vista que o motivo da citação dos responsáveis, qual seja, de que não há comprovação de que os artistas/bandas foram contratados por preços de mercado, não se confunde com o entendimento trazido pelo referido acórdão de que "a arbitragem de ganhos internos no relacionamento dos empresários e artistas não é função deste Tribunal", rejeita-se as alegações de defesa quanto a esta questão.
23.4.	Quanto à inserção dos atos no portal SICONV, bem como à prova de nexo de causalidade entre o valor pago e o valor recebimento do valor contratado para apresentação da banda na forma do item 9.2.3.2 do Acórdão 1435/1435-TCU-Plenário:
23.4.1.	Inicialmente, esclarece-se que nesse processo não se se falou na análise da inserção de dados no Siconv, uma vez que não restou comprovado o nexo de causalidade.
23.4.2.	O responsável relatou fatos que não são capazes de atenuar/elidir a existência de evidências de superfaturamento, conforme tabela a seguir (peça 1, p. 123-124) : 
	Bandas Musicais
	Valor informado do cachê (R$) 
	Diferença (R$) 

		Pela ASBT
	Pelo representante da banda
	
	Jeany e Sonho Real
	20.000,00
	15.000,00
	5.000,00

	Serpente Negra
	15.000,00
	10.800,00
	4.200,00

	Totais
	35.000,00
	25.800,00
	9.200,00

23.4.3.	Esclarece-se que o débito imputado aos responsáveis é decorrente de valor que teria sido pago de valor que teria sido pago às bandas (Jeany e Sonho Real e Serpente Negra) menor do que o declarado pela intermediária (ASBT) , conforme declaração dos procuradores das bandas, no processo judicial 2009.4.05.8500 que tramita na lª Vara Federal da Seção Judiciária de Sergipe (peça 1, p. 123) . 
23.4.4.	Por fim, em razão do contexto em que ocorreram as contratações diretas e da precariedade jurídica dos instrumentos de representação, rejeita-se as alegações de defesa do responsável.
Prescrição da Pretensão Punitiva
24.	Vale ressaltar que a pretensão punitiva do TCU, conforme Acórdão 1441/2016-TCU-Plenário, Relator: Benjamin Zymler, que uniformizou a jurisprudência acerca dessa questão, subordina-se ao prazo geral de prescrição indicado no art. 205 do Código Civil, que é de dez anos, contado da data de ocorrência da irregularidade sancionada, nos termos do art. 189 do Código Civil, sendo este prazo interrompido pelo ato que ordenar a citação, a audiência ou a oitiva dos responsáveis.
25.	No caso em exame, não ocorreu a prescrição, uma vez que a irregularidade sancionada ocorreu em 25/9/2009, e o ato de ordenação da citação ocorreu em 10/5/2019. 
CONCLUSÃO
26.	Em face da análise promovida na seção "Exame Técnico", verifica-se que os responsáveis Lourival Mendes de Oliveira Neto e Associação Sergipana de Blocos de Trio não lograram comprovar a boa e regular aplicação dos recursos. Já a J. V. Prestacoes de Servicos e Producoes Ltda. instada a se manifestar, optou pelo silêncio, configurando a revelia, nos termos do §3º, do art. 12, da Lei 8.443/1992. Ademais, inexistem nos autos elementos que demonstrem a boa-fé dos responsáveis ou a ocorrência de outras excludentes de culpabilidade.
27.	Verifica-se que não houve a prescrição da pretensão punitiva, conforme análise já realizada.
28.	Tendo em vista que não constam dos autos elementos que permitam reconhecer a boa-fé dos responsáveis, sugere-se que as suas contas sejam julgadas irregulares, nos termos do art. 202, § 6º, do Regimento Interno do TCU, com a imputação do débito atualizado monetariamente e acrescido de juros de mora, nos termos do art. 202, §1º do Regimento Interno do TCU, descontado o valor eventualmente recolhido. Ressalta-se que a análise da boa-fé relativa a pessoa jurídica de direito privado é realizada considerando as condutas de seus administradores, uma vez que os atos destes obrigam a pessoa jurídica, desde que exercidos nos limites dos poderes definidos no ato constitutivo do ente, nos termos do art. 47 do Código Civil (Acórdão 1723/2016-TCU-Plenário, Ministro-Relator Raimundo Carrero) .
PROPOSTA DE ENCAMINHAMENTO
33.	Diante do exposto, submetemos os autos à consideração superior, propondo ao Tribunal:
a)	considerar revel a JV Empreendimentos Turísticos Ltda. (CNPJ 08.601.755/0001-53) , para todos os efeitos, dando-se prosseguimento ao processo, com fulcro no art. 12, § 3º, da Lei 8.443/1992; 
b)	julgar irregulares, nos termos dos arts. 1º, inciso I, 16, inciso III, alínea c, da Lei 8.443/1992, c/c os arts. 19 e 23, inciso III, da mesma Lei, as contas dos responsáveis Lourival Mendes de Oliveira Neto (CPF XXX.702.215-XX) , Associação Sergipana de Blocos de Trio (CNPJ 32.884.108/0001-80) e JV Empreendimentos Turísticos Ltda. (CNPJ 08.601.755/0001-53) , condenando-os solidariamente ao pagamento das importâncias a seguir especificadas, atualizadas monetariamente e acrescidas dos juros de mora, calculadas a partir das datas discriminadas até a data da efetiva quitação do débito, fixando-lhes o prazo de quinze dias, para que comprovem, perante o Tribunal, o recolhimento das referidas quantias aos cofres do Tesouro Nacional, nos termos do art. 23, inciso III, alínea "a", da citada lei, c/c o art. 214, inciso III, alínea "a", do Regimento Interno do TCU.  
		
	Data de ocorrência
	Valor histórico (R$) 

	25/9/2009
	8.803,48

Valor atualizado do débito (com juros) em 2/9/2020 (peça 60) : R$ 21.284,43
c)	aplicar individualmente aos responsáveis Lourival Mendes de Oliveira Neto (CPF XXX.702.215-XX) , Associação Sergipana de Blocos de Trio (CNPJ 32.884.108/0001-80) e JV Empreendimentos Turísticos Ltda. (CNPJ 08.601.755/0001-53) , a multa prevista no art. 57 da Lei 8.443/1992 c/c o art. 267 do Regimento Interno do TCU, fixando-lhes o prazo de quinze dias, a contar da notificação, para que comprovem, perante o Tribunal (art. 214, III, alínea "a", do Regimento Interno do TCU) , o recolhimento da dívida aos cofres do Tesouro Nacional, atualizada monetariamente desde a data do acórdão que vier a ser proferido por este Tribunal até a do efetivo recolhimento, se pagas após o vencimento, na forma da legislação em vigor;
d)	autorizar, desde logo, a cobrança judicial das dívidas, caso não atendidas a notificação, na forma do disposto no art. 28, inciso II, da Lei 8.443/1992;
e)	autorizar também, desde logo, se requerido, com fundamento no art. 26, da Lei 8.443, de 1992, c/c o art. 217, §§ 1º e 2º do Regimento Interno do TCU, o parcelamento da (s) dívida (s) em até 36 parcelas, incidindo, sobre cada parcela, corrigida monetariamente, os correspondentes acréscimos legais, fixando-lhe o prazo de quinze dias, a contar do recebimento da notificação, para comprovar, perante o Tribunal, o recolhimento da primeira parcela, e de trinta dias, a contar da parcela anterior, para comprovar os recolhimentos das demais parcelas, devendo incidir, sobre cada valor mensal, atualizado monetariamente, os juros de mora devidos, no caso do débito, na forma prevista na legislação em vigor, alertando os responsáveis de que a falta de comprovação do recolhimento de qualquer parcela importará o vencimento antecipado do saldo devedor, nos termos do § 2º do art. 217 do Regimento Interno deste Tribunal; 
f)	enviar cópia do Acórdão a ser prolatado à Procuradoria da República no Estado de Sergipe, nos termos do § 3º do art. 16 da Lei 8.443/1992, c/c o § 7º do art. 209 do Regimento Interno do TCU, para adoção das medidas cabíveis, informando que a presente deliberação, acompanhada do Relatório e do Voto que a fundamenta, está disponível para a consulta no endereço www.tcu.gov.br/acordaos, além de esclarecer que, caso requerido, o TCU poderá fornecer sem custos as correspondentes cópias, de forma impressa; 
g)	enviar cópia do Acórdão que vier a ser proferido ao Ministério do Turismo e aos responsáveis, para ciência, informando que a presente deliberação, acompanhada do Relatório e do Voto que a fundamenta, está disponível para a consulta no endereço www.tcu.gov.br/acordaos, além de esclarecer que, caso requerido, o TCU poderá fornecer sem custos as correspondentes cópias, de forma impressa;
h)	informar à Procuradoria da República no Estado de Sergipe que, nos termos do parágrafo único do art. 62 da Resolução TCU 259/2014, os procuradores e membros do Ministério Público credenciados nesta Corte podem acessar os presentes autos de forma eletrônica e automática, ressalvados apenas os casos de eventuais peças classificadas como sigilosas, as quais requerem solicitação formal."
É o relatório.

não há.

Procurador Marinus Eduardo De Vries Marsico.

TOMADA DE CONTAS ESPECIAL. CONVÊNIO. PROMOÇÃO DO TURISMO. EVENTO FESTIVO REGIONAL. EVIDENCIAÇÃO DE SUPERFATURAMENTO. DIFERENÇA ENTRE OS VALORES PAGOS À EMPRESA INTERMEDIÁRIA E OS PAGOS À BANDA/ARTISTAS. CITAÇÃO. REJEIÇÃO DAS ALEGAÇÕES DE DEFESA DO GESTOR E DA ENTIDADE CONVENENTE. REVELIA DA EMPRESA INTERMEDIÁRIA. CONTAS IRREGULARES. SOLIDARIEDADE. DÉBITO. MULTA.

TOMADA DE CONTAS ESPECIAL (TCE)

Secretaria de Controle Externo de Tomada de Contas Especial (Secex-TCE).

Trata-se de tomada de contas especial instaurada pela Secretaria Executiva do Ministério do Turismo (MTur) , em desfavor da Associação Sergipana de Blocos de Trio (ASBT) e do Sr. Lourival Mendes de Oliveira Neto, presidente da ASBT, em razão da impugnação total das despesas realizadas com os recursos do convênio Siconv 704042, celebrado com essa associação, o qual teve por objeto o incentivo ao turismo por meio do apoio ao projeto intitulado "São Pedro do Cumbe 2009", realizado no município de Cumbe/SE.
1. O valor do convênio foi estabelecido em R$ 104.500,00, dos quais R$ 100.000,00 foram repassados pelo concedente, em 25/9/2009, e o restante, R$ 4.500,00, correspondeu à contrapartida da convenente. 
1. Neste processo, tal como em muitos outros, a Coordenação-Geral de Análise de Projetos do MTur, por meio do parecer técnico 570/2009, aprovou a proposição de convênio, incluído o plano de aplicação detalhado, no qual foram preestabelecidos pela ASBT dentre outros itens de custos as seguintes atrações/shows para o evento proposto (peça 1, p. 23) :
	DESCRIÇÃO
	VALOR (R$) 

	Jeany e Sonho Real
	20.000,00

	Max e Lucas
	14.000,00

	Danielzinho e Forrozão Quarto de Milha
	25.000,00

	Serpente Negra
	15.000,00

	Zezinho da Ema
	20.000,00

	TOTAL
	94.000,00

2. Entre outros requisitos examinados, necessários à aprovação do ajuste, constou do referido parecer técnico a conclusão abaixo, que foi considerada no parecer Conjur/MTur 896/2009 - item "D" análise dos custos especificados no plano de trabalho (peça 1, p. 37) :
"Isto posto, julgamos oportuna a aprovação, considerando que os custos indicados no projeto, são condizentes com o praticado no mercado local, tendo por base as propostas anexadas ao sistema apresentadas e já atestados." (não grifados no original) 
3. Neste Tribunal, a Associação Sergipana de Blocos de Trio (ASBT) e seu presidente, Sr. Lourival Mendes de Oliveira Neto, inicialmente, foram citados, pelo valor total repassado, nos seguintes termos (peças 23 e 24) :
"a) contratação irregular da empresa J. V. Prestações de Serviços e Produções Ltda. (CNPJ 08.601.755/0001-53) por inexigibilidade de licitação, quando ausente o requisito de inviabilidade de competição, em afronta ao art. 25, inciso III, da Lei 8.666/1993 e ao subitem 9.5.1.1 do Acórdão 96/2008-TCU-Plenário;
b) não demonstração do nexo de causalidade entre o valor repassado e o fim a que ele se destinava, para pagamento às bandas, no valor de R$ 94.000,00, pois não há como se afirmar que este valor pago à empresa J. V. Prestações de Serviços e Produções Ltda. (CNPJ 08.601.755/0001-53) foi realmente utilizado na consecução do objeto pactuado;
c) ausência de publicidade devida dos extratos do ato de inexigibilidade 46/2009 e do contrato decorrente 63/2009, conforme arts. 26 e 61 da Lei 8.666/1993; e
d) divergência entre os valores contratados e os efetivamente recebidos pelas bandas a título de cachê, no valor de R$ 9.200,00".
Após análise das alegações apresentadas e outras medidas saneadoras, por mim determinadas (peça 33) como descritas no histórico do relatório que precede esta proposta, a unidade instrutiva, além de sugerir que a empresa contratada para intermediação das atrações fosse chamada aos autos, entendeu que o débito deveria ser reduzido a R$ 8.803,48, correspondente à divergência entre os valores contratados e os efetivamente recebidos pelas bandas que se apresentaram, a título de cachê (peça 34) .
A então Secretaria de Controle Externo em Sergipe (Secex-SE) , promoveu novas citações dos responsáveis nos seguintes termos:
"Irregularidade: não comprovação de que os artistas/bandas foram contratados por preços de mercado, exigência contida no item 'h' da parte II da cláusula terceira e da cláusula oitava do convênio MTur/ASBT 704042/2009, e no art. 45 e 46, II, da Portaria Interministerial 127/2008, bem como pela existência de evidências de superfaturamento, correspondente à diferença ente os valores pagos às empresas que se apresentaram como representantes exclusivos e os valores recebidos pelos artistas/bandas, valores presumidos como preços de mercado em razão do contexto em que ocorreram as contratações diretas e da precariedade jurídica dos instrumentos de representação" (peças 40 a 42, 49 a 53) .
Tendo a empresa JV Empreendimentos Turísticos Ltda. (CNPJ 08.601.755/0001-53) permanecido silente, a atual unidade instrutiva, Secretaria de Controle Externo de Tomada de Contas Especial (Secex-TCE) , pugna por sua revelia, bem como pela rejeição das alegações de defesa apresentadas pela ASBT e pelo seu presidente, e pelo julgamento e irregularidade de suas contas, a imputação de débito, com base no quadro abaixo.
	VALOR ORIGINAL DO DÉBITO (R$) 
	DATA DE OCORRÊNCIA

	8.803,48
	25/9/2009

O dano apurado, R$ 8.803,48, equivale a 95,69%, concernente à participação da União nos termos celebrados, de um superfaturamento de R$ 9.200,00 (pela diferença entre os valores contratados e o efetivamente pagos às bandas Jeanny e Sonho Real, peça 16, p. 5 a 8, e Serpente Negra, peça 16, p. 9 a 12) conforme quadro a seguir. 
	Banda Musical
	Valor informado do cachê (R$) 
	Diferença (R$) 

		Pela ASBT
	Pelo representante da banda
	
	Jeanny e Sonho Real
	20.000,00
	15.000,00
	5.000,00

	Serpente Negra
	15.000,00
	10.800,00
	4.200,00

	Total (R$) 
	35.000,00
	25.800,00
	9.200,00

Propõe, também, que seja aplicada, individualmente, a multa prevista no art. 57 da Lei 8.443/1992 ao Sr. Lourival Mendes de Oliveira Neto, à Associação Sergipana de Blocos de Trio, e à empresa intermediária JV Empreendimentos Turísticos Ltda., em decorrência das ocorrências descritas acima.
O Ministério Público junto a este Tribunal (MP/TCU) , representado pelo procurador Marinus Eduardo De Vries Marsico, manifestou-se de acordo com a proposta da unidade instrutiva.
II
Concordo com a análise empreendida pela Secex-TCE, corroborada pelo representante do MP/TCU, a qual adoto como fundamento para minhas razões de decidir.
Entendo que o caso concreto se amolda às propostas por mim apresentadas e acatadas por este Colegiado (acórdãos 8871/2019, 13703/2019, 13726/2019, 14584/2019 e 3184/2020-TCU-1ª Câmara) , fundamentadas na existência de superfaturamento, diante (i) da ausência de justificação de preços e (ii) da cronologia dos fatos.
A ausência de justificativa de preços foi devidamente demonstrada pela unidade instrutiva em sua última instrução, conforme se lê no relatório que precede esta proposta. Ressalto que a Controladoria-Geral da União também apontou essa irregularidade em auditoria, item 2.1.2.410, do relatório de demandas externas 00224.001217/2012-54, peça 1, pp. 116 e 117.
Da mesma forma, como em casos anteriores, a sequência cronológica leva à conclusão que os valores estipulados para apresentação das bandas foram definidos pelo valor constante no plano de trabalho, e não pelos valores praticados pelas bandas com outras demandantes em eventos semelhantes ou pelo mercado local, conforme a seguir desvelado.
Em 28/4/2009, a ASBT apresenta proposta 016835/2009 de plano de trabalho do convênio ao ministério, no valor de R$ 104.500,00, detalhando o cachê de cada banda nos exatos valores do convênio assinado[footnoteRef:2]. O convênio viria a ser assinado em 10/7/2009. [2:  disponível em https://voluntarias.plataformamaisbrasil.gov.br/voluntarias/ConsultarProposta/ResultadoDaConsultaDeConvenioSelecionarConvenio.do?idConvenio=5948&destino=, acessado em 17/5/2021, peça 66, p. 2.] 
Em 30/6/2009, o Sr. José Melquiades da Paixão Araújo contrata com a empresa intermediária a exclusividade para a apresentação da banda Favorita do Brasil e Zezinho da Ema, no dia 19/7/2009, no evento São Pedro/2009 em Cumbe/SE (peça 3, p. 2) .
Em 30/6/2009, o Sr. Anderson Rocha de Souza contrata com a empresa intermediária a exclusividade para a apresentação da atração Jeanny e Banda Sonho Real, no dia 18/7/2009, no evento São Pedro/2009 em Cumbe/SE (peça 3, p. 3) .
Em 30/6/2009, o Sr. José Teófilo de Santana Neto contrata com a empresa intermediária a exclusividade para a apresentação da banda Max e Lucas, no dia 18/7/2009, no evento São Pedro/2009 em Cumbe/SE (peça 3, p. 4) .
Em 30/6/2009, o Sr. Jânio Severino dos Santos contrata com a empresa intermediária a exclusividade para a apresentação da banda Serpente Negra, no dia 19/7/2009, no evento São Pedro/2009 em Cumbe/SE (peça 3, p. 5) .
Em 2/7/2009, o Sr. Ednailson Guimarães Santos fornece carta de exclusividade para a apresentação da banda Danielzinho Quarto de Milha, no dia 19/7/2009, no evento São Pedro/2009 em Cumbe/SE (peça 3, p. 1) .
Em 30/6/2009, a empresa JV Empreendimentos Turísticos Ltda. apresenta proposta para a realização dos shows artísticos das bandas acima referidas, no exato valor conveniado (peça 12, p. 47) .
Em todos esses documentos, não há estipulação de direitos e obrigações, bem como definição do valor a ser contratado ou da remuneração da pessoa jurídica que recebeu a exclusividade para tal comercialização. Sobre essa questão, transcrevo excerto de minha declaração de voto no Acórdão 1435/2017-TCU-Plenário: 
"10. Temos observado que os instrumentos jurídicos apresentados pelos representantes do artista ('empresários ad hoc') , denominados de 'autorização, atesto ou carta de exclusividade', são instrumentos jurídicos precários, que não se configuram propriamente como contratos, por não estarem devidamente definidos os poderes e direitos de representação, os deveres e obrigações das partes, entre eles: a clara especificação do objeto, a remuneração do contratado, os limites negociais (O empresário exclusivo está autorizado, em nome do artista, a cobrar qualquer valor? O valor a ser cobrado da entidade contratante abrange quais custos: hospedagem, alimentação, transporte de equipamentos, montagem do show?) e o valor a ser percebido pelo artista (não se espera que o artista celebre um 'contrato de exclusividade' para evento certo em que não se especifique o valor que lhe deverá ser repassado em razão de sua apresentação) ."
Vale repisar: no contexto agora desvelado, ante a constatação, pela resposta do MTur, de que não foi avaliado se os preços estabelecidos no plano de trabalho correspondiam a valores compatíveis com os de mercado (verificáveis a partir de propostas apresentadas quando da propositura do convênio) , as omissões observadas nas autorizações/cartas/atestos de exclusividade (omissões que, em contexto distinto do acima descrito, não infirmariam a realidade do vínculo jurídico) passam a ser vistas como evidências de que a função desempenhada pela empresa JV Empreendimentos Turísticos Ltda., detentora da exclusividade ad hoc, prestou-se menos à legítima representação jurídica e mais à viabilização da contratação das referidas atrações artísticas por preços superiores ao que seria praticado por ela, diretamente, ou por seu empresário exclusivo, se por meio dele fosse feita a contratação.
Por essa linha de investigação, o que se tem por demonstradas são evidências de ocorrência de dano ao erário por superfaturamento, e não de ocorrência de dano ao erário fundado essencialmente no entendimento de quebra do nexo causal por não comprovação dos requisitos legais para contratação direta de artistas, por inexigibilidade.
4. A inexistência de explicações para a necessidade de contratação do show por meio da empresa e não diretamente com o empresário exclusivo da banda, detentora dos direitos de exclusividade, a precariedade do instrumento de vinculação da representante à banda, combinadas com a inconsistência temporal das etapas decisórias, a inexistência de justificativa de preços, bem como a não comprovação de que a empresa intermediária tenha incorrido em quaisquer custos atinentes à apresentação da referida banda, formam um quadro de robusta presunção de que a participação da empresa, no presente processo, não foi a de uma efetiva representante exclusiva, podendo ser qualificada como intermediação desnecessária, onerosa, e mesmo viabilizadora de enriquecimento sem causa.
5. Enfatizo o fato de que, muito embora a justificativa de preço não tenha sido realizada no momento devido, como exigido pela legislação de regência, os responsáveis tiveram a oportunidade de fazê-la em resposta à citação, de forma a elidir a presunção de superfaturamento e infirmar a imputação de dano ao erário, mas não o fizeram. 
III
6. Ressalto a reiterada verificação de contextos semelhantes em contratações realizadas, com recursos de convênios federais,  pela Associação Sergipana de Blocos de Trio (ASBT) , que resultaram em contratações por valores expressivos e injustificadamente superiores aos pagos às bandas/artistas, revelando um modo de agir sistemático, situação evidenciada em 65% dos convênios desta temática (tendo a associação como convenente) analisados pela Controladoria-Geral da União (CGU) , conforme conclusão do Relatório de Demandas Externas 00224.001217/2012-54 (reproduzido à peça 1, p. 94 a 136) .
Neste processo, deve ser discutida a quantificação do dano por superfaturamento quando não há documento comprobatório do pagamento efetuado pela representante às bandas, o que leva a uma adequação do valor do dano, conforme a seguir examinado.
Não consta, nos autos, o recibo do pagamento efetuado referente às atrações artísticas Max e Lucas, Danielzinho e Forrozão Quarto de Milha, e Zezinho da Ema, mas está comprovado que elas se apresentaram. 
Oportuno lembrar que os valores cobrados pela representante não eram objeto de adequada justificação: não havia avaliação de que eram compatíveis com valores anteriormente cobrados pelas bandas para se apresentarem em eventos semelhantes, como exigia e exige a legislação de regência dos convênios e das licitações. Tal irregularidade, como anteriormente afirmado, já havia sido evidenciada pela Controladoria-Geral da União (CGU) (item 2.1.2.410, do Relatório de Demandas Externas 00224.001217/2012-54, peça 1, pp. 116 e 117) 
O ônus dessa demonstração é tanto da instituição convenente que utiliza recursos públicos federais quanto da empresa executora contratada diretamente, uma vez que deveria ser demonstrada compatibilidade com os preços por ela praticados em eventos anteriores e similares ao ora analisado.
Havendo robustas evidências de superfaturamento e, consequentemente, de dano ao erário, na impossibilidade de quantificação cabal, pode o Tribunal estimá-lo, conforme art. 210, § 1º, II, do RI/TCU.
A fonte de parâmetros para estimar o superfaturamento, a seguir demonstrado, foi produzida na auditoria da Controladoria-Geral da União. Friso que o convênio em análise nesta TCE foi objeto de fiscalização realizada pela CGU, da qual se originou o relatório de demandas externas RDE 00224.001217/2012-54, anteriormente citado.
No referido relatório, os auditores registraram que foram analisados 72 convênios e, quanto aos artistas/bandas que se apresentaram nos eventos relacionados a esses convênios, elaboraram seguinte síntese (peça 1, pp. 96 e 97) :
"Das 349 apresentações artísticas analisadas, ocorreram intermediações na contratação de atrações musicais em 229. Em 105 apresentações artísticas, os representantes/artistas musicais não apresentaram respostas. Em apenas 15 apresentações artísticas os valores informados pelas bandas/artistas musicais foram iguais aos informados nas prestações de contas apresentadas pela ASBT ao Ministério do Turismo. O Quadro 1, a seguir, apresenta consolidação das informações relacionadas à análise quanto à contratação de artistas:
	Situação identificada
	Nº de apresentações artísticas
	Valor (R$) informado pela ASBT nas prestações de contas
	Valor (R$) informado pelas bandas/artistas musicais
	Diferença (R$) 
	%

	Apresentações Artísticas com diferenças nos cachês
	229
	9.541.441,11
	6.363.150,00
	3.178.291,11
	33,31

	Apresentações Artísticas sem diferença nos cachês
	15
	925.000,00
	925.000,00
	0,00
	
	Apresentações Artísticas cujas bandas/artistas musicais não deram respostas sobre o cachê
	105
	5.708.850,00
	-
	-
	-

	TOTAL
	349
	16.175.291,11
	7.288.150,00
	3.178.291,11
	-

Quadro 1 - Informações acerca das análises realizadas em relação à contratação de artistas"
Nos 229 contratos (65,61% do total) em que foram obtidos os recibos das bandas, a diferença entre o valor geral pago às representantes com recursos federais (R$ 9.541.441,11) e o valor geral recebido (cobrado) pelas bandas (R$ 6.363.150,00) corresponde a R$ 3.178.291,11. Ou seja, o percentual estimado de superfaturamento é 49,948%.
No quadro geral elaborado pela CGU, o percentual de superfaturamento estimado no conjunto de 229 contratos é, pode-se dizer, sintomaticamente, de 50%, equivalente a 33,33% do valor conveniado/contratado.
Com base no art. 210, § 1º, II, RI/TCU, utilizaremos esse percentual para quantificarmos o dano ao erário resultante da contratação superfaturada das seguintes atrações, das quais não se obteve prova de recebimento dos respectivos cachês, conforme a seguir demonstrado:
	Banda musical
	Valor do cachê (R$) 

	Max e Lucas
	14.000,00

	Danielzinho e Forrozão Quarto de Milha
	25.000,00

	Zezinho da Ema
	20.000,00

	Total (R$) 
	59.000,00

Assim, o valor estimado do dano, relativo a essas atrações das quais não se obteve recibo do cachê, é de R$ 19.664,70 (33,33% do valor acordado, R$ 59.000,00) .
Considerando a proporcionalidade dos aportes de cada partícipe, o valor do ressarcimento, referente a essa atração, a ser feito ao erário federal é de R$ 18.817,00 (95,69%, percentual de aporte da União, sobre o valor do dano apurado de R$ 19.664,70) .
O dano ao erário resultante da contratação superfaturada das demais atrações é a diferença entre os cachês pagos e o valor conveniado, do que resulta o montante demostrado no quadro a seguir:
	Bandas
	Valor informado do cachê (R$) 
	Diferença de cache (R$) 

		Pela ASBT
	Pelo representante da banda
	
	Jeany e Sonho Real
	20.000,00
	15.000,00
	5.000,00

	Serpente Negra
	15.000,00
	10.800,00
	4.200,00

	Total geral
	   35.000,00
	25.800,00
	9.200,00

Da mesma forma anteriormente explicada, considerando a proporcionalidade dos aportes de cada partícipe (repasse do concedente e contrapartida do convenente) , o valor do ressarcimento a ser feito ao erário federal é de R$ 8.803,48 (95,69%, percentual de aporte da União, sobre o valor do dano apurado de R$ 9.200,00) .
A soma dos débitos acima descritos perfaz R$ 27.620,48, devidos a partir da data de transferência à empresa intermediária, 1º/10/2009 (peça 13, p. 90) .
Entretanto, por razões de economia e celeridade processual, uma vez que a empresa JV Empreendimentos Turísticos Ltda. só foi citada pela parcela de R$ 9.200,00 (peça 53) , entendo que o dano a ela imputado deve se limitar ao valor proporcionalizado à parte da União, R$ 8.803,48, em solidariedade aos outros responsáveis.
Enquanto a parcela restante (R$ 18.817,00) deve ser imputada exclusivamente à Associação Sergipana de Blocos de Trio (ASBT) e do Sr. Lourival Mendes de Oliveira Neto
Desse modo, anuindo às propostas uníssonas apresentadas pela unidade instrutiva e pelo MP/TCU, as alegações de defesa apresentadas devem ser rejeitadas e as contas da Associação Sergipana de Blocos de Trio (ASBT) e do Sr. Lourival Mendes de Oliveira Neto devem ser julgadas irregulares, sendo condenados, em solidariedade com a empresa JV Empreendimentos Turísticos Ltda, revel no presente processo, a ressarcirem o erário e apenados com a multa prevista no art. 57 da LO/TCU.
Por fim, de acordo com os critérios firmados no Acórdão 1441/2016-TCU-Plenário, não ocorreu a prescrição da pretensão punitiva no presente caso, conforme análise efetuada unidade instrutiva no itens 24 e 25 da instrução de peça 61.
Diante do exposto, manifesto-me pela aprovação do acórdão que ora submeto à apreciação deste Colegiado. 
TCU, Sala das Sessões, em 1º de junho de 2021.
Weder de Oliveira
Relator